臺灣高雄地方法院刑事判決　　　　　　　100年度訴字第219號
公　訴　人　臺灣高雄地方法院檢察署檢察官
被　　　告　郭雅惠
指定辯護人　本院公設辯護人蘇鴻吉
上列被告因違反臺灣地區與大陸地區人民關係條例等案件，經檢
察官提起公訴（99年度偵字第27746號），本院判決如下：
    主  文
郭雅惠共同犯臺灣地區與大陸地區人民關係條例第七十九條第二
項之意圖營利而使大陸地區人民非法進入臺灣地區罪，處有期徒
刑壹年捌月，減為有期徒刑拾月。
    事  實
一、郭雅惠明知大陸地區人民，未經許可，不得進入臺灣地區，
    且與大陸地區男子莊金並無結婚真意，竟為獲取由真實姓名
    、年籍均不詳綽號「朱仔」之成年男子為其償還其積欠地下
    錢莊新臺幣（下同）5 、6 萬元債務之利益，竟與「朱仔」
    共同基於使大陸地區人民非法進入臺灣地區之犯意聯絡；復
    與莊金、「朱仔」共同基於行使使公務員登載不實文書之犯
    意聯絡，由「朱仔」為郭雅惠辦理前往大陸地區結婚前之相
    關程序及負擔機票、住宿等費用，郭雅惠便於民國92年9 月
    26日在大陸地區福建省福州市民政局，與莊金辦理結婚登記
    ，因此使莊金取得形式上係郭雅惠之配偶地位，並領得該省
    公證處核發之（2003）榕公證內民字第13730 號結婚證明書
    （下稱結婚證明書），郭雅惠即先行返回臺灣地區，並先於
    92年10月7 日，前往高雄縣（現已改制為高雄市）政府警察
    局湖內分局茄萣分駐所（下稱茄萣分駐所），以莊金為其配
    偶，自任莊金進入臺灣地區之保證人，辦理大陸地區人民進
    入臺灣地區保證書（下稱保證書），經該管公務員實質審查
    後核發。再於92年10月14日，先持上開結婚證明書向財團法
    人海峽交流基金會（下稱海基會）辦理驗證，並取得海基會
    （92）南核字第054746號認證證明書（下稱海基會認證書）
    。復於同日前往高雄縣茄萣鄉（現已改制為高雄市茄萣區）
    戶政事務所（下稱茄萣戶政事務所），持前揭結婚公證書、
    海基會認證書，填具不實內容之郭雅惠與莊金結婚之登記申
    請書，向該戶政事務所申辦結婚戶籍登記，致使該管戶政事
    務所承辦公務員，將郭雅惠與莊金虛偽結婚之不實事項，登
    載於其職務上掌管製作之戶籍登記簿、戶口名簿及其換發之
    國民身分證上，並核發已登記莊金為其配偶之戶籍謄本，足
    生損害於戶政機關管理戶政之正確性。嗣郭雅惠復前往內政
    部警政署入出境管理局（下稱入出境管理局，現已改制更名
    為內政部入出國及移民署），並提出上開不實之戶籍謄本、
    海基會認證書、保證書等文件，以團聚為由，申請莊金來臺
    團聚，而行使該不實之戶籍謄本，經入出境管理局承辦人員
    實質審查，並於92年12月5 日面談後，乃據以核發大陸地區
    人民莊金之「中華民國臺灣地區旅行證」，核准莊金入境臺
    灣。嗣莊金於93年1 月28日，以團聚名義，持上開旅行證供
    入出境管理人員查驗，而非法入境臺灣地區，足以生損害於
    入出境管理局管制入出境之正確性。又莊金入境後不久，郭
    雅惠即與莊金於93年2 月13日離婚，莊金並於95年3 月30日
    出境。嗣於98年12月3 日，為警發現有異因而查獲。
二、案經高雄市政府警察局仁武分局報告臺灣高雄地方法院檢察
    署檢察官偵查起訴。
    理  由
壹、程序部分（證據能力之審查）：
    按被告以外之人於審判外之陳述，雖不符前4 條（即刑事訴
    訟法第159 條之1 至159 條之4 ）之規定，而經當事人於審
    判程序同意作為證據，法院審酌該言詞陳述或書面陳述作成
    時之情況，認為適當者，亦得為證據。當事人、代理人或辯
    護人於法院調查證據時，知有第159 條第1 項不得為證據之
    情形，而未於言詞辯論終結前聲明異議者，視為有前項之同
    意，刑事訴訟法第159 條之5 定有明文。本件所援引之以下
    各項證據（詳後述），其中屬於傳聞證據部分，因被告郭雅
    惠及其辯護人均表示同意作為證據使用；且檢察官亦均表示
    無意見，未於言詞辯論終結前聲明異議（見本院審訴卷第29
    頁第20行至第22行；本院訴字卷第22頁第11行至第23頁最後
    1 行），本院審酌該等證據作成時之狀況，並無違法取證之
    情事，且無不宜作為證據之情形，依前開說明，爰認均有證
    據能力，合先敘明。
貳、實體部分：
一、訊據被告郭雅惠否認有何意圖營利而使大陸地區人民非法進
    入臺灣地區及行使使公務員登載不實文書之犯行，辯稱：曾
    欠地下錢莊5 、6 萬元，「朱仔」叫伊去大陸結婚，然後要
    幫伊處理債務，後來才知道被騙去假結婚，但與莊金是真的
    結婚等語。經查：
（一）被告先於92年9 月26日在大陸地區福建省福州市民政局，
      與莊金辦理結婚登記，並領得該省公證處核發之結婚證明
      書，被告即先行返回臺灣地區，並先於92年10月7 日，前
      往茄萣分駐所，自任莊金進入臺灣地區之保證人，並辦理
      保證書，經該管公務員實質審查後核發。再於92年10月14
      日，先持上開結婚證明書向海基會辦理驗證，並取得海基
      會認證書。復於同日前往茄萣戶政事務所，持前揭結婚公
      證書、海基會認證書，填具不實內容之被告與莊金結婚之
      登記申請書，向該戶政事務所申辦結婚戶籍登記，致使該
      管戶政事務所承辦公務員，將被告與莊金結婚之事項，登
      載於其職務上掌管製作之戶籍登記簿、戶口名簿及國民身
      分證上，並核發已登記莊金為其配偶之戶籍謄本。嗣被告
      並前往入出境管理局，提出上開戶籍謄本、海基會認證書
      、保證書等文件，以團聚為由，申請莊金來臺團聚，經入
      出境管理局承辦人員實質審查，並於92年12月5 日面談後
      ，乃據以核發大陸地區人民莊金之「中華民國臺灣地區旅
      行證」，核准莊金入境臺灣。嗣莊金於93年1 月28日，以
      團聚名義，持上開旅行證供入出境管理人員查驗，而入境
      臺灣地區等情，業據被告於本院準備程序中所自承（見本
      院審訴卷第28頁背面第18行至第20行）。此外，復有被告
      入出境記錄查詢表、被告與莊金之結婚證明書、海基會認
      證書、戶籍謄本、結婚登記申請書、保證書、旅行證申請
      書、入出境管理局98年12月10日移署資處寰字第
      0980175376號函及附件等資料附卷足查（見偵他卷第9 頁
      至第29頁，偵卷第4 頁至第5 頁），上開事實，堪以認定
      。
（二）被告於本院審理時供稱：當時因為剛好離婚，心情不好，
      不僅缺錢，又欠地下錢莊錢，因為台灣男人不好，所以想
      去大陸結婚，去大陸結婚所需之住宿、機票等費用都是「
      朱仔」負擔的，「朱仔」也幫伊還地下錢莊5 、6 萬元的
      債務，之後伊要還「朱仔」錢，但是找不到人。結婚對象
      莊金是「朱仔」幫伊找的，見面快一個星期，因為覺得合
      得來，就決定結婚了，去大陸之前並不認識莊金，「朱仔
      」也沒有告知結婚對象是何人，他只說是差伊2 、3 歲的
      人。去大陸時，係住莊金家，結婚時有宴客辦2 桌，莊金
      有送伊戒指、鍊子及裝飾用時鐘。莊金來台灣，伊去高雄
      接機，2 人住在臺南租屋處或茄萣住處，一直到離婚。莊
      金來台後，知道伊有煙毒前科，提議要和伊離婚（本院訴
      字卷第24頁背面第11行至第25頁第19行、第25頁背面第3
      行至第27頁第5 行、第27頁背面第5 行）等語。本院審酌
      ：依被告所述，被告與莊金見面不到一個星期，即決定
      於92年9 月26日結婚，莊金於93年1 月28日始來台與被告
      同住，2 人卻於93年2 月13日離婚等情，有被告戶籍謄本
      （他字卷第9 頁）在卷可稽。若被告上開供述屬實，在被
      告與莊金見面前，2 人既不相識，見面後不到一個星期即
      決定結婚，並於莊金來台與被告同住不到1 個月，旋即離
      婚，被告雖辯稱係因為莊金知悉其煙毒前科，才提出離婚
      ，但觀之2 人迅速結婚，並於同住後又迅速離婚之情形，
      實與一般社會之常情有違，被告是否係為解決積欠地下錢
      莊債務，始答應「朱仔」，與莊金結婚，以便莊金來台工
      作，已有懷疑。被告雖供稱，去大陸與莊金見面快一個
      星期，就決定結婚了，去大陸之前並不認識莊金。然其於
      偵訊時供述：與莊金被介紹半年後，就決定結婚（偵卷第
      36 頁 第23行）。且於本院審理時亦改稱：去大陸前有與
      莊金通電話半年，後來去大陸見面一個星期，決定結婚（
      本院訴字卷第26頁背面第25行至第27行）等語。另觀之莊
      金於入出境管理局面談時稱，與被告係92年7 月經介紹，
      以電話聯絡，92年9 月被告才至大陸與其結婚（他字卷第
      27頁）等語。上開被告關於與莊金結婚前認識之時間長短
      ，說法有矛盾之處，且與莊金之說法亦不同，被告是否係
      莊金之「人頭」妻子，以便莊金非法入台工作，已非無疑
      。觀諸前開供述，被告亦自承「朱仔」幫伊負擔去大陸
      之機票、住宿等費用，並幫伊償還地下錢莊5 、6 萬元之
      債務，之後伊要還「朱仔」錢，但是找不到人。衡情被告
      當時經濟狀況不佳，若「朱仔」無獲得任何利益，何以自
      願幫被告安排至大陸結婚、負擔機票、住宿等費用，並幫
      被告償還地下錢莊之債務，且事後未向被告追索該債務。
      綜上，本院認被告係為獲取「朱仔」為其償還其積欠地下
      錢莊債務之利益，而同意「朱仔」至大陸與莊金結婚，並
      非法使莊金來台，其係基於「假結婚」之意思與莊金結婚
      。本件事證明確，被告上開犯行堪以認定，應依法論科。
二、新舊法比較：按行為後法律有變更者，適用行為時之法律，
    但行為後之法律有利於行為人者，適用最有利於行為人之法
    律，修正後刑法第2 條第1 項定有明文。再按本次法律變更
    ，比較時應就罪刑有關之共犯、未遂犯、想像競合犯、牽連
    犯、連續犯、結合犯，以及累犯加重、自首減輕暨其他法定
    加減原因（如身分加減）與加減例等一切情形，綜其全部罪
    刑之結果而為比較（最高法院95年5 月23日95年度第8 次刑
    庭會議決議參照）。查本件被告行為後，有關論罪科刑所適
    用之刑法業於94年2 月2 日修正公布，95年7 月1 日起施行
    ，本件被告犯罪後，刑法已有下列變更，茲分述如下：
（一）因刑法第33條第5 款業經修正，罰金最低額由銀元1 元提
      高為新臺幣1000元以上，並以百元為單位，經新、舊法比
      較，應以行為時之刑法第33條第5 款規定有利於被告。
（二）修正後刑法第28條雖將「實施」修正為「實行」。其中「
      實施」一語，涵蓋陰謀、預備、著手及實行之概念在內，
      其範圍較廣；而「實行」則著重於直接從事構成犯罪事實
      之行為，其範圍較狹，是修正後刑法共同正犯之範圍已有
      限縮，共同正犯之範圍既因此而有變動，自屬犯罪後法律
      有變更，而非僅屬純文字修正（參照最高法院96年度台上
      字第934 號判決），然不論新舊法，本件被告均符合共同
      正犯之規定，應逕行適用現行刑法第28條。
（三）修正後刑法第55條關於牽連犯之規定業經刪除，故被告所
      犯各罪，修正後即應予分論併罰，比較新、舊法結果，適
      用被告行為時之法律即修正前刑法第55條之規定，自較有
      利於被告。
（四）綜上，依整體比較之結果，以適用行為時之舊法於被告較
      為有利，爰依刑法第2 條第1 項前段之規定，適用行為時
      即修正前之刑法規定予以論處。
三、論罪科刑部分：
（一）按大陸地區人民非經主管機關許可，不得進入臺灣地區；
      又不得使大陸地區人民非法進入臺灣地區，臺灣地區與大
      陸地區人民關係條例第10條第1 項及第15條第1 項第1 款
      分別定有明文。次按臺灣地區與大陸地區人民關係條例第
      79條第1 項處罰違反同條例第15條第1 款所定使大陸地區
      人民非法進入臺灣地區罪，凡非經合法手續進入者皆包含
      之，自不以偷渡進入為限（最高法院90年度台上字第3180
      號判決參照）。復按大陸地區人民非經主管機關許可，不
      得進入臺灣地區，臺灣地區與大陸地區人民關係條例第10
      條第1 項定有明文。而大陸地區人民為臺灣地區人民之配
      偶，申請進入臺灣地區團聚，主管機關經審查後得核給1
      個月停留期間之許可；通過面談准予延期後，得再核給5
      個月停留期間之許可。前項通過面談之大陸地區人民申請
      再次入境，經主管機關認為無婚姻異常之虞，且無依法不
      予許可之情形者，得核給來臺團聚許可，其期間不得逾6
      個月，大陸地區人民進入臺灣地區許可辦法第4 條第1 項
      、第2 項亦規定甚明。再按結婚，應為結婚之登記，結婚
      登記，應以當事人之一方為申請人，戶籍法第17條第1 項
      、第35條分別定有明文，而申請人於申請結婚戶籍登記時
      ，應提出證明文件，經戶政事務所承辦公務員查驗後，將
      受理登記資料登錄於電腦系統，並於國民身分證及戶口名
      簿有關欄內為必要之註記，戶籍法施行細則第13條、第17
      條亦有明文，關於結婚戶籍登記，戶政機關僅有形式審查
      權而無實質審查權，故倘申請人明知無結婚之實，卻使戶
      政機關公務員為結婚之登記，應該當於使公務員登載不實
      公文書犯行。
（二）被告為使大陸地區男子莊金得依據上開規定入境臺灣地區
      ，縱與莊金無結婚真意仍與之於大陸地區辦理結婚公證，
      其以徒具外觀合法形式之結婚，任由莊金以配偶團聚為由
      申請來臺，藉以規避我國政府對大陸地區人民入境之管制
      ，被告實質上形同以非法手段使大陸地區人民進入臺灣；
      且被告係與「朱仔」約定由「朱仔」為其償還其積欠地下
      錢莊5 、6 萬元之債務，作為辦理與莊金假結婚並使之來
      臺之代價，其主觀上係基於營利之意圖而使大陸地區人民
      非法進入臺灣地區甚明。核被告所為，係犯刑法第216 條
      、第214 條之行使使公務員登載不實事項於公文書罪及臺
      灣地區與大陸地區人民關係條例第79條第2 項之意圖營利
      而使大陸地區人民非法進入臺灣地區罪。被告所為使公務
      員登載不實之行為，已為高度之行使使公務員登載不實事
      項於公文書之行為所吸收，不另論罪。被告與「朱仔」間
      ，就臺灣地區與大陸地區人民關係條例第79條第2項 之犯
      行；被告、莊金與「朱仔」間，就行使使公務員登載不實
      事項於公文書之犯行，均有犯意聯絡與行為分擔，均為共
      同正犯。至莊金係欲非法進入臺灣地區之大陸地區人民，
      其等本身即為本件犯罪行為實施之對象，並無同時成為犯
      罪主體之餘地，是就上開使大陸地區人民非法進入臺灣地
      區罪，無從與被告間有犯意聯絡，成立共同正犯之可能，
      併此敘明。又被告係以行使使公務員登載不實事項於公文
      書之行為為手段，以達成違反不得使大陸地區人民非法進
      入臺灣地區犯行之目的，核屬牽連犯，應依修正前刑法第
      55條之規定，論以較重之臺灣地區與大陸地區人民關係條
      例第79條第2 項之罪。檢察官雖未就使公務員將上開虛偽
      結婚事項登載於戶口名簿及國民身分證之犯行起訴；且犯
      罪事實亦漏載行使戶籍謄本之事實，惟該部分犯行與已起
      訴論罪科刑部分，有一罪之關係，為起訴效力所及，本院
      自得併予審理。臺灣地區與大陸地區人民關係條例第79條
      第2 項之處罰，其立法目的係因人蛇集團意圖營利，經常
      性引介大陸偷渡客進入臺灣地區，日趨猖狂，除因此獲得
      鉅額利益外，對社會秩序及國家安全之潛在危害，亦甚為
      嚴重，為根本上阻絕此種對國家安全有高危險行為之經濟
      上誘因，自有必要特別以嚴厲之刑罰手段嚇阻之；惟就單
      一性之使大陸人士非法來臺行為，縱行為人因此謀得利益
      ，亦不能與上揭經常性之「蛇頭」所獲利益相提並論。本
      院考量被告於案發當時因經濟困難，始應許作為人頭妻子
      ，鋌而走險，且其所申請來台之大陸地區男子僅有莊金1
      人，所獲利益僅5 、6 萬元，與人蛇集團份子或雖非人蛇
      集團，但專門以媒介大陸地區人民非法入境臺灣地區為業
      ，並藉此營利維生之跑單幫相較，危害社會秩序及國家安
      全之程度均較輕微，如科以本條最輕之有期徒刑3 年，仍
      屬情輕法重，是被告雖因一時經濟不佳而起貪念，觸犯刑
      章，並欲以充當人頭之方式，獲取5 、6 萬元之報酬，惟
      本身並無重大之惡性，其犯罪情狀，在客觀上足以引起一
      般同情，即便宣告法定低度刑期，猶嫌過重，爰依刑法第
      59 條 規定酌量減輕其刑。
（三）爰審酌被告以假結婚之方式，使大陸地區人民非法進入臺
      灣地區，影響國家對於戶政、管理大陸人士來臺事務正確
      性，對社會治安及善良風俗造成隱藏潛在之危險，危害非
      輕，及其犯罪之手段、次數、所生危害等一切情狀，量處
      如主文所示之刑。又被告上揭犯罪犯罪時間係於96年4 月
      24日以前所為，且非中華民國九十六年罪犯減刑條例第3
      條所定不得減刑之罪，是其所為上開犯行，合於中華民國
      九十六年罪犯減刑條例之規定，應依同條例第2 條第1項
      第3 款、第7 條之規定，減其宣告刑2 分之1 。未扣案之
      各該公文書（結婚登記申請書、結婚公證書、海基會證明
      等），因於被告申請時，已分別交付給戶政機關、內政部
      警政署入出境管理局等公務機關收受，非屬被告所有，爰
      不予宣告沒收（最高法院43年台上字第747 號判例意旨參
      照）。
據上論斷，應依刑事訴訟法第299 條第1 項前段，臺灣地區與大
陸地區人民關係條例第15條第1 款、第79條第2 項，刑法第2 條
第1 項前段、第11條前段、第28條、第216 條、第214 條、第59
條，修正前刑法第55條，刑法施行法第1 條之1 ，中華民國九十
六年罪犯減刑條例第2 條第1 項第3 款、第7 條，判決如主文。
本案經檢察官張志杰到庭執行職務。
中    華    民    國   100    年    4     月    22    日
             刑事第四庭   審判長法  官
                                法  官
                                法  官
以上正本證明與原本無異。
如不服本判決應於收受判決後10日內向本院提出上訴書狀，並應
敘述具體理由。其未敘述上訴理由者，應於上訴期間屆滿後20日
內向本院補提理由書(均須按他造當事人之人數附繕本)「切勿逕
送上級法院」。
                                書記官  葉玉芬
中    華    民    國   100    年    4     月    22    日
附錄本案論罪科刑法條全文
臺灣地區與大陸地區人民關係條例第15條第1款
（禁止行為）
下列行為不得為之：
一、使大陸地區人民非法進入臺灣地區。
臺灣地區與大陸地區人民關係條例第79條第1項、第2項
（罰則）
違反第十五條第一款規定者，處一年以上七年以下有期徒刑，得
併科新臺幣一百萬元以下罰金。
意圖營利而犯前項之罪者，處三年以上十年以下有期徒刑，得併
科新臺幣五百萬元以下罰金。
中華民國刑法第214 條
（使公務員登載不實罪）
明知為不實之事項，而使公務員登載於職務上所掌之公文書，足
以生損害於公眾或他人者，處三年以下有期徒刑、拘役或五百元
以下罰金。
中華民國刑法第216 條
（行使偽造變造或登載不實之文書罪）
行使第二百十條至第二百十五條之文書者，依偽造、變造文書或
登載不實事項或使登載不實事項之規定處斷。